【裁判字號】    97,上訴,521
【裁判日期】    970730
【裁判案由】    貪污治罪條例
【裁判全文】
臺灣高等法院高雄分院刑事判決         97年度上訴字第521號
上  訴  人  臺灣屏東地方法院檢察署檢察官
上  訴  人
即  被  告  甲○○
選任辯護人  吳建勛律師
            陳慧錚律師
            鄭旭廷律師
上列上訴人等因被告貪污案件，不服臺灣屏東地方法院96年度訴
字第590 號中華民國96年12月12日第一審判決（起訴案號：臺灣
屏東地方法院檢察署95年度偵字第5356號），提起上訴，本院判
決如下：
    主  文
上訴駁回。
    事  實
一、甲○○自民國90年7 月1 日起，即受屏東縣政府（由經濟部
    高屏溪流域管理委員會委託屏東縣政府訂約，卷附契約技術
    員僱用契約書參照）僱用，擔任經濟部高屏溪流域管理委員
    會所屬稽查大隊第三分隊巡防員，專責河川巡防稽查及取締
    等職務，係受國家所屬機關依法委託，從事委託機關權限有
    關公共事務之公務員。甲○○明知友人吳志明所屬盜砂集團
    ，欲於93年12月11日前後數日內，在高屏溪流域管理委員會
    所轄屏東縣里港鄉○○○段之荖濃溪右岸土庫堤尾地區尚未
    登記之國有水利地（位於編號「嶺里高分6 左分2 」電桿旁
    ）盜採砂石，亦知曉高屏溪流域管理委員會稽查大隊人員接
    獲他人檢舉後，已計畫於當日晚間前往上開地點埋伏、取締
    ，惟其並未加以舉發，反為圖吳志明所屬盜採砂石集團之不
    法利益，先後於同年12月11日1 時20分及同日16時13分許，
    以0000000000號行動電話（此電話為吳志明交付予甲○○使
    用），與吳志明持用之0000000000號行動電話通聯，向吳志
    明通風報信，以有人檢舉盜砂犯行，稽查人員已前往埋伏稽
    查，應暫時停止挖採等語，提醒吳志明逃避，進而洩露國防
    以外應秘密之消息，並使吳志明（由檢察官另行偵辦中）等
    人得以於93年12月11日前後數日內，在上開地段順利盜採約
    257.77立方公尺之砂石，再以每立方新台幣（下同）300 元
    之價錢販售予綽號「吉仔伯」經營之砂石場後，獲利約7 萬
    7 ,331 元 。
二、案經臺灣屏東地方檢察署檢察官指揮屏東縣警察局、法務部
    調查局南部機動組查獲後，主動分案偵查起訴。
    理  由
壹、證據能力部分：
    證人吳志明於偵查中固曾就本案被告相關之案情，以證人身
    分向檢察官提出陳述（見偵字第2623號卷第28頁），惟並未
    依法具結。偵查卷內雖附有證人吳志明於95年度偵緝字第23
    號行賄案中之訊問筆錄及證人結文影本（見偵字第2623號卷
    第36至38頁），但觀該次訊問內容，與本案案情或被告均無
    關連，且為另案進行之偵查程序，故不能認為該次具結之效
    力可及於本案偵查程序中之陳述。因此，證人吳志明於本案
    偵查中之陳述，並無證據能力，不得作為本案不利被告之證
    據，合先敘明。
貳、實體部分：
一、訊據上訴人即被告甲○○固坦承有於前開時、地，以000000
    0000號行動電話與吳志明持用之0000000000號行動電話通聯
    ，惟矢口否認有何貪污犯行，辯稱：我們當天通話是因為我
    以為吳志明在荖濃溪撿拾漂流木，而當時檢舉盜採砂石的人
    很多，我怕他被誤會，所以提醒他不要開怪手下去，當天我
    並不知道他在盜採砂石云云。被告之辯護人則為被告辯護稱
    ：被告任職之高屏溪流域管理委員會並不是國家或地方自治
    團體所屬機關，且被告僅是契約聘僱的短期技術員，不適用
    聘用人員聘用條例及約僱人員僱用辦法，沒有所謂法定職務
    ，故被告的身分並不該當貪污治罪條例及刑法所稱之公務員
    ，不能以貪污治罪條例第6 條第1 項第4 款之罪相繩等語。
二、經查：
  (一)前開事實，業據證人吳志明於原審審理中證稱：「（問：你
    是告訴檢察官說這兩通電話是被告警告你有人埋伏，叫你不
    要偷挖？）有。」、「（問：是否被告知道你要偷挖但有埋
    伏，所以被告才打電話通知你叫你不要偷挖？並提示4 月13
    日之偵訊筆錄）我之前是這樣告訴檢察官如提示筆錄內容沒
    錯。」、「我之前是有告訴檢察官說被告知道我偷挖砂石所
    以打電話叫我不要挖了。」等語明確（見原審卷第131 頁背
    面至第132 頁），並坦認其本人曾於首開時地盜採砂石一情
    無訛（見原審卷第131 頁背面），復有0000000000號及0000
    000000號行動電話相互通聯之通訊監察譯文兩紙在卷可稽（
    見偵字第2623號卷第4 、5 頁）。而該通訊監察錄音中與吳
    志明對話者之聲音，與採樣之被告聲調，經檢察官送法務部
    調查局進行聲紋鑑定結果，確認兩者語音特徵相似率約75%
    ，研判與被告甲○○本人聲音音質相同，有該局95年6 月9
    日調科參字第09500264780 號聲紋鑑定報告書1 紙附卷足憑
    （見偵字第2623號卷第74頁），被告亦不否認與證人吳志明
    有上開對話及譯文內容之真正（見本院卷第59頁），堪認卷
    附通訊監察譯文內容確為被告與吳志明2 人間之對話無誤。
  (二)被告雖以前開情詞置辯，然高屏溪流域管理委員會稽查大隊
    荖濃溪轄區第三小隊93年12月10日（即派員在吳志明盜挖砂
    石地點埋伏前一日）之巡防日誌上即載有：「土庫堤防尾有
    盜採之疑，故設定埋伏致巡邏箱未能完全簽到」等語（卷附
    高屏溪流域管理委員會96年11月12日高流稽字第0960400332
    號函參照，見原審卷第153 、154 頁），足證巡防隊當時執
    行埋伏勤務之目的係為查緝盜採砂石，而非取締撿拾漂流木
    。被告身為該隊一員，且於是日輪值晚班巡防勤務（卷附高
    屏溪流域管理委員會93年12月稽查排班表參照，見偵字第26
    23號卷第3 頁），自應知曉該次勤務內容。而被告得知此項
    埋伏勤務後，旋於電話中警告吳志明「因為這邊不方便，他
    們會在那裡埋伏。」、「這樣你知道吧。」、「你聽我說現
    在就是都在那裡埋伏。」、「先停。我說事情都很順利，沒
    人檢舉絕對不會出事情。」等語，有前揭通訊監察譯文在卷
    可佐（見偵字第2623號卷第4 、5 頁），並非規勸其勿在該
    處撿拾漂流木，以免被人誤會。因此，被告顯然早已得知吳
    志明所屬盜採砂石集團在埋伏地點盜採砂石，並有意使其逃
    避查緝，絕非擔憂吳志明撿拾漂流木遭人誤會。被告辯稱不
    知吳志明係在盜採砂石云云，顯非可信。
  (三)又按被告行為時，刑法上所稱「公務員」乃指「依法令從事
    於公務之人員」（修正前刑法第10條第2 項）；貪污治罪條
    例上所稱公務員則係指「依據法令從事公務之人員」及「受
    公務機關委託承辦公務之人」。然被告行為後，刑法於95年
    7 月1 日修正施行，依新法第10條第2 項規定，「稱公務員
    者，謂下列人員：(一)依法令服務於國家、地方自治團體所屬
    機關而具有法定職務權限，以及其他依法令從事於公共事務
    ，而具有法定職務權限者。(二)受國家、地方自治團體所屬機
    關依法委託，從事與委託機關權限有關之公共事務者」。即
    刑法修正後所謂「公務員」，在主體要件上，包含服務於國
    家、地方自治團體所屬機關之公務人員，或是依法令從事於
    公共事務而具有法定職務權限者，或是受國家、地方自治團
    體所屬機關依法委託而從事與委託機關權限有關之公共事務
    者；在事務要件上，除服務於國家或地方自治團體所屬機關
    之人員外，如係從事於公共事務，且與公權力之行使有關者
    ，亦足當之。貪污治罪條例第2 條因應此項修正，亦將該條
    例第2 條規定修改為「公務員犯本條例之罪者，依本條例處
    斷」，而使刑法及貪污治罪條例中所謂「公務員」之定義趨
    於一致。且因前開新、舊法有關「公務員」之定義已有變更
    ，故新法施行後，涉及公務員定義之變更者，應依新法第2
    條第1 項之規定，適用最有利於行為人之法律（最高法院95
    年第8 次刑事庭會議決議意旨參照）。
  (四)按修正前貪污治罪條例所稱公務員泛指「依據法令從事公務
    之人員」及「受公務機關委託承辦公務之人」，對於「公務
    」、「公務機關」、「委託機關」之意義及委託承辦公務之
    方式均未詳諸明文，因而於適用時，常有不當擴大刑罰權之
    情事發生。修正後之規定，對上開事項已有規範，進而限縮
    「公務員」之認定範圍。因此，修正後之新法，理論上對被
    告應較為有利，惟若比較新、舊法律之結果，認為本案被告
    不論依照新、舊法律均該當「公務員」時，新法之規定對被
    告即無更有利之情形，依刑法第2 條第1項 前段規定，仍應
    適用舊法處斷。按行政程序法第159 條第2 項第1 款規定：
    行政機關對於內部之組織、業務之分配、業務處理方式、人
    事管理等一般性規定，得訂定行政規則，以規範內部秩序及
    運作。經濟部遂依該規定，訂定「高屏溪流域管理委員會執
    行計畫書暨設置要點」，報奉行政院核定後，於90年8 月2
    日設立「高屏溪流域管理委員會」，用以確保大高雄地區飲
    用水水源水質、維護高屏溪流域河川生態環境及有效執行防
    制及取締違法違規行為（其業務與經濟部水利署第七河川局
    有關河川整治及砂石採取管理之部分業務重疊）。又依「高
    屏溪流域管理委員會執行計畫書暨設置要點」規定，該委員
    會得成立聯合稽查大隊，稽查高屏溪本流及支流荖濃溪、隘
    寮溪、旗山溪河川區域內傾倒垃圾或廢棄物、盜濫採砂石等
    危害飲用水質、河防與橋樑安全等行為，其中組織成員，除
    內政部警政署調派專責警力支援者外，其餘河川巡防、環保
    稽查各34人，由經濟部水力署第七河川局、環保署南部稽查
    中心及地方政府現職人員調派支援，不足人力以臨時工作人
    員、替代役人力充任或委請合法保全機構辦理。此分別有經
    濟部96年9 月11日經人字第09603517580 號函及「高屏溪流
    域管理委會執行計畫書暨設置要點」1 分附卷可按（見原審
    卷第77至95頁）。質言之，經濟部乃係以制定「行政規則」
    之方式，透過該部所屬「高屏溪流域管理委員會」，委託專
    責警力、地方政府現職人員、臨時工作人員、替代役人員及
    合法保全機構，辦理原屬經濟部水利署有關管理、取締盜採
    砂石之業務。而因行政程序法第16條第1 項規定：「行政機
    關得依『法規』將其權限之一部分，委託民間團體或個人辦
    理。」故經濟部上開委託個人辦理其所屬業務之方式，於法
    並無違背之處。再者，犯罪之稽查、取締，乃屬公權力之行
    使，並非私經濟行為甚明，故「經濟部高屏溪流域管理委員
    會」所屬稽查大隊人員，於執行盜採砂石之稽查事務時，不
    論警員、河川局、環保署及地方政府現職人員，或臨時工作
    人員、替代役人員，甚至保全人員，均應屬修正後刑法第10
    條第2 項第2 款所稱「受國家所屬機關依法委託，從事與委
    託機關權限有關之公共事務」之公務員，或該當修正前貪污
    治罪條例第2 條所謂「受公務機關委託承辦公務之人」。被
    告自90年7 月1 日起即受經濟部高屏溪流域管理委員會（委
    託屏東縣政府辦理）僱用，在經濟部高屏溪流域管理委員會
    擔任稽查大隊第三分隊巡防員，專責河川巡防稽查，並先後
    於90年12月24日、92年1 月1 日、92年12月17日、93年12月
    27日及94年12月27日接續獲得僱用，此有高屏溪流域管理委
    員會96年7 月30日高流行字第0960300088號函、屏東縣環境
    保護局移撥高屏溪流域管理委員會稽查人員名單影本各1 紙
    及契約技術員僱用契約書影本4 分在卷可參（見原審卷第34
    至44頁），雖上開高屏溪流域管理委員會函文載明：被告是
    屏東縣環境保護局移撥高屏溪流域管理委員會稽查人員之一
    等語（見卷第34頁），與屏東縣環境保護局96年10月3 日屏
    環人字第0960019480號函覆原審載稱：被告原為本局約僱人
    員，90年7 月1 日經本局解僱離職，而非「移撥」他機關等
    語（見原審卷第122 頁），似有歧異，然高屏溪流域管理委
    員會之函文，重點在說明被告是屏東縣環境保護局僱用移撥
    至該委員會稽查人員之一，而屏東縣環境保護局之函文，則
    重在敘明被告原係該局約僱人員，嗣經該局解僱離職，而非
    移撥他機關，二者函文意旨並不衝突，被告以此置辯其非屏
    東縣政府單位移撥人員，不具公務員身分云云，顯有誤會。
    故堪認被告於執行河川巡防事務期間，不論刑法及貪污治罪
    條例修正前後，均具有「公務員」之身分。被告辯護人認為
    被告並非公務員等語，亦有誤會。綜上所述，修正後之新法
    對被告並未更有利，依刑法第2 條第1 項前段規定，仍應依
    修正前之法律規定認定被告之公務員身分。
  (五)此外，被告於92年12月17日與經濟部高屏溪流域管理委員會
    訂立之契約技術員僱用契約書（契約期間自93年1 月1 日起
    至93年12月31日止）第9 條已明文記載：「工作內容需保密
    者，未經甲方（即經濟部高屏溪流域管理委員會）同意，不
    得洩漏」。而經濟部高屏溪流域管理委員會稽查大隊之職權
    之一即在稽查盜採砂石案件，如遇有違法違規行為時應當場
    取締告發，是以該稽查大隊之埋伏稽查行程，自不應任意洩
    漏，以免違法者逃避查緝。被告乃執行此項稽查業務之公務
    員，竟將該需保密之埋伏行動，洩漏於盜採砂石之人，其行
    為除圖利該他人外，亦屬洩漏國防以外之應秘密之消息，且
    使吳志明所獲利益數額達7 萬7,331 元（257.77立方公尺×
    300 元，見偵字第2623號卷第58至59-1頁屏東縣里港地政事
    務所土地複丈成果圖及警卷第16頁證人吳志明之證述），是
    以本件事證已屬明確，被告犯行堪以認定，應予依法論科。
二、又按被告行為後，除刑法及貪污治罪條例有關公務員之定義
    有所變更外，貪污治罪條例第6 條之法定刑及刑法第37條第
    2 項有關褫奪公權之規定亦有變更。而有關公務員定義之新
    舊法律變更，已加以比較，有如上述，爰再依修正後之刑法
    第2 條第1 項規定，就貪污治罪條例第6 條之法定刑及刑法
    第37條第2 項有關褫奪公權之規定變更比較如下：
  (一)貪污治罪條例第6 條之法定刑：貪污治罪條例第6 條第1 項
    之法定刑原為「5 年以上有期徒刑，得併科新臺幣3 千萬元
    以下罰金。」其雖未明定罰金刑之下限，然依刑法第11條、
    修正前刑法第33條第5 款、修正前罰金罰鍰提高標準條例第
    1 條及現行法規所定貨幣單位折算新臺幣條例第2 條等規定
    可知，其罰金刑下限應為銀元1 元即新臺幣30元。惟修正後
    之刑法第33條第5 款則規定: 「罰金: 新臺幣1,000 元以上
    ，以百元計算之」。依此修正後之規定，貪污治罪條例第6
    第1 項之法定刑下限應已提高，新舊法比較結果，以修正前
    之舊法對被告較為有利。
  (二)刑法第37條第2 項褫奪公權之規定：修正前刑法第37條第2
    項規定: 「宣告6 月以上有期徒刑，依犯罪之性質認為有褫
    奪公權之必要者，宣告褫奪公權1 年以上10年以下。」；刑
    法第37條第2 項修正後，則改為「宣告1 年以上有期徒刑，
    依犯罪之性質認為有褫奪公權之必要者，宣告1 年以上10年
    以下褫奪公權。」將宣告褫奪公權之條件提高。惟本件被告
    所犯之貪污罪，最輕法定本刑即為有期徒刑5 年，不論依新
    法或舊法，均符合宣告褫奪公權之標準，且貪污治罪條例第
    17條規定：「犯本條例之罪，宣告有期徒刑以上之刑者，並
    宣告褫奪公權。」故刑法修正後之第37條規定，對被告並未
    更有利。
  (三)經綜合比較刑法及貪污治罪條例修正前後之規定可知，修正
    後之刑法及貪污治罪條例之規定並未有利於被告，依刑法第
    2 條第1 項前段規定，仍應適用被告行為時之刑法規定處斷
    ，附此敘明。
三、核被告所為，係犯修正前貪污治罪條例第6 條第1 項第4 款
    之對於對於主管事務明知違背法令圖利罪及刑法第132 條第
    1 項之公務員洩漏國防以外應秘密之消息罪。被告以一行為
    同時觸犯上開兩罪，屬想像競合犯，應從一重之對於主管事
    務明知違背法令圖利罪處斷（94年2 月2 日修正公布，並於
    95年7 月1 日施行之刑法第55條規定就想像競合犯之規定，
    僅增設量定宣告刑之限制，即不得科以較輕罪名所定最輕本
    刑以下之刑，乃法理之明文化，法律文字本並未修正，非屬
    法律之變更，最高法院95年第8 次刑事庭會議決議意旨參照
    ）。公訴人雖僅就被告之貪污犯行提起公訴，然檢察官就犯
    罪事實一部起訴者，其效力及於全部，本案被告於同一時地
    ，洩漏國防以外機密之犯行，雖未記載在起訴書之犯罪事實
    欄內，然與前揭起訴部分，有想像競合犯之裁判上一罪關係
    ，已如前述，本院自得一併加以裁判。
四、原審認被告罪證明確，因而適用修正前（漏載）貪污治罪條
    例第6 條第1 項第4 款、第17條，刑法11條、第2 條第1 項
    前段、第132 條第1 項、第55條、修正前第10條第2 項、修
    正前第37條第2 項等規定，並審酌被告之智識程度為高中畢
    業，無犯罪前科，其任職河川巡防員期間，本有稽查盜採砂
    石犯罪之職責，惟於得知有人違法盜採砂石情事後，竟不予
    舉發，反勾結盜採砂石集團成員，洩漏查緝埋伏消息，使彼
    等得以事先逃匿，縱容歹徒破壞生態環境、飲用水水質，並
    販售國有砂石牟利，所獲利益數額達7 萬7,331 元，對公眾
    利益及公權力之有效行使損害甚大，事後仍否認犯行，一再
    飾詞狡辯，毫無悔意等一切情狀，量處有期徒刑7 年，並依
    法宣告褫奪公權6 年，以資懲儆。並敘明按貪污治罪條例第
    10 條 第1 項所規定應予追繳沒收或發還被害人之財物，以
    實施犯罪行為者所得為限，如實施犯罪行為者未得利益，即
    無追繳可言（最高法院91年度台上字第6367號判決參照）。
    本件被告所為僅圖利盜採砂石之他人，本身並無所得，自毋
    庸依貪污治罪條例第10條第1 項之規定，諭知沒收該盜採砂
    石者所得之利益。核其認事用法，尚無不合，量刑亦稱妥適
    ，檢察官上訴意旨認證人吳志明於另案偵查中經具結之後，
    因其證詞內容涉及被告之貪瀆行為，乃在本案偵查中未再重
    行命證人吳志明具結，原審就此部分認證人吳志明於本案之
    證述，不具證據能力，容有違誤等語。惟證人吳志明於本案
    偵查中以證人身分所為之陳述，並未依法具結，揆諸刑事訴
    訟法第158 條之3 規定，自不得作為證據。偵查卷內雖附有
    證人吳志明另案於95年度偵緝字第23號行賄案中之訊問筆錄
    及證人結文影本，但觀該次訊問內容，與本案案情或被告均
    無關連，且為另案進行之偵查程序，自不能認為該次具結之
    效力可及於本案偵查程序中之陳述，已如前述。故檢察官上
    訴意旨，執此指摘原判決不當，顯有誤會，為無理由。另被
    告上訴意旨，猶執陳詞，否認犯罪，指摘原判決不當，亦為
    無理由，均應予駁回。
據上論結，應依刑事訴訟法第368條，判決如主文。
本案經檢察官陳宗吟到庭執行職務。
中    華    民    國    97    年    7     月    30    日
                  刑事第九庭    審判長法  官  莊秋桃
                                      法  官  謝宏宗
                                      法  官  裕斗
以上正本證明與原本無異。
如不服本判決應於收受本判決後10日內向本院提出上訴書狀，其
未敘述上訴理由者，並得於提起上訴後10日內向本院補提理由書
狀（均須按他造當事人之人數附繕本）「切勿逕送上級法院」。
中    華    民    國    97    年    7     月    30    日
                                      書記官  張宗芳
附錄本判決論罪科刑法條：
《修正前貪污治罪條例第6 條第1 項第4 款》
有下列行為之一者，處5 年以上有期徒刑，得併科新臺幣3 千萬
元以下罰金：
四  對於主管或監督之事務，明知違背法令，直接或間接圖自己
    或其他私人不法利益，因而獲得利益者。


司法院資訊處製作；財團法人民間司法改革基金會備份。
